【裁判字號】    98,訴,160
【裁判日期】    980716
【裁判案由】    清償借款
【裁判全文】
臺灣彰化地方法院民事判決        98年度訴字第160號
原      告  臺灣中小企業銀行股份有限公司
法定代理人  庚○○
訴訟代理人  壬○○
被      告  乙○○
訴訟代理人  林世祿律師
            辛○○
複  代理人  甲○○
上列當事人間請求清償借款事件，本院於民國98年7 月2 日言詞
辯論終結，判決如下：
    主      文
被告應給付原告新臺幣參佰捌拾參萬參仟參佰貳拾壹元及自民國
九十七年九月三十日起至清償日止，按週年利率百分之四點二八
計算之利息，並自民國九十七年十月三十一日起至清償日止，逾
期在六個月以內者，按上開利率百分之十；逾期在六個月以上者
，按上開利率百分之二十計算之違約金。
訴訟費用新臺幣參萬玖仟零壹拾陸元由被告負擔。
    事實及理由
一、本件原告臺灣中小企業銀行股份有限公司之法定代理人於訴
    訟進行中變更為庚○○，業據其聲明承受訴訟（見本院卷第
    22頁），核無不合，應予准許。
二、原告主張：
（一）訴外人名寶實業股份有限公司（下稱名寶公司）於民國（
      下同）94年8 月31日邀同被告乙○○及訴外人己○○、丙○○、戊○○為連帶保證人，向原告借款新臺幣（下同）
      1,000 萬元，期間自94年8月31日起至99年8月31日止，按
      月平均攤還本息，並約定利息按原告基準利率機動計算（
      即年利率4.28％），且約定如遲延履行時，除仍依約計付
      利息外，逾期在6 個月以內者，按上開利率加收10％，逾
      期6 個月以上者，按上開利率加收20％之違約金（下稱系
      爭借款）。詎名寶公司自97年9 月30日起即未依約清償，
      計尚欠原告本金3,8 83,321元及利息、違約金未為清償，
      屢經原告催告，均置之不理；又依上所述，被告乙○○為
      系爭借款之連帶保證人，爰依消費借貸及連帶保證之法律
      關係，請求被告清償本金及利息、違約金。並聲明：請求
      判決如主文所示。
（二）對於被告抗辯之陳述：
    1.被告於93年7 月間曾擔任名寶公司連帶保證人，借款金額
      1, 000萬元、期限1 年，由名寶公司董事丙○○，帶領原
      告代表即職員丁○○至被告住所辦理對保手續，並於94年
      8 月31日，由名寶公司活期存款帳戶（帳號05292-8 號）
      轉出1,000 萬元清償完畢；而本件系爭借款係發生於94年
      8 月間，係經借款人及其他連帶保證人完成對保手續後，
      始由丁○○一人，前往被告住所辦理對保之手續，借據金
      額、期限、利率於被告簽名、同意擔任連帶保證人時已填
      寫，且丁○○於對保時已明確告知被告該筆借款屬5 年本
      金平均分期攤還之中長期借款，嗣後原告並將前開款項撥
      入名寶公司活期存款帳戶（帳號05440-8 號）內。被告所
      提出之系爭借款借據影本，其上雖有空白之處，然因借據
      上手寫之期限、利率等條件，並無印文蓋於其上，是不無
      以修正液塗抹後、再予影印之可能性，故被告所提之空白
      借據影本之真實性誠屬可疑。
    2.依名寶公司93年底之資產負債表顯示，長期借款計為33,3
      51,696元，94年底長期借款計為41,016,391元，且名寶公
      司財務簽證中，明確表示系爭借款之借款期間自94年8 月
      31日起至99年8 月31日，償還方式為每月償還本金166,66
      7 元，與原告之債權本金攤還紀錄相符；又名寶公司之會
      計帳業務為被告之夫辛○○任職之宏基會計事務所負責，
      由相關寄給被告之郵件，其收件章乃蓋有其夫辛○○宏基
      記帳之收件章可知，被告對於名寶公司之財務資料應屬知
      悉、關係密切；再被告本身亦係任職於會計事務所之專業
      人士，並為名寶公司股東，曾有投資及為名寶公司擔任連
      帶保證人之經驗，對於會計財務報表，諸如中長期借款、
      每月攤還本金等概念，應屬知之甚稔，是被告辯稱借款期
      間是被原告蒙蔽而誤以為係一年期云云，顯有逃避責任之
      嫌。
三、被告抗辯：
（一）被告為家庭主婦，但於89年6 月24日起擔任訴外人名寶公
      司之董事，自89年起至94年間，曾陸續同意擔任名寶公司
      之連帶保證人，每次擔任連帶保證人時，均是最後一個在
      借據上簽名，且簽名時借據上除了借款金額欄外，其餘均
      為空白，被告簽立本案之系爭借款借據時，曾詢問當時原
      告負責辦理之職員丁○○，丁○○明確表示係屬1 年期之
      短期借款，且為延續93年7 月27日所為1 年期前筆借款之
      換單，被告雖立即要求列明，但丁○○表示此部分需回銀
      行填寫，故被告遂將借據影印後留存。本案系爭借款係於
      94年8 月26日，由名寶公司董事丙○○協同丁○○至被告
      住所辦理對保手續，當天被告共簽立了4 張空白之借據，
      因為該次不想再當保人了，故才將空白借據影印留存，之
      前（89年至93年間）與原告所簽立之借據，均屬1 年期之
      保證責任，雖亦屬空白，但均無加以影印留存之。近日接
      獲本院通知，始知原告代表丁○○並未依約填製借據，且
      將期限私自改為中期放款而未通知被告，事後若有更改借
      款期限之情事，丙○○亦未轉知被告，故顯與被告對保當
      時之意思相違，爰依民法第88、89、94條撤銷上開意思表
      示。再本案被告只同意為1 年之保證，原告卻任意延長為
      5 年，該任意延長期限之行為，將使被告受有無法衡量保
      證之風險，故除主張因變更要約以致契約不合致外，另依
      民法第752 、755 條之規定，主張被告不負保證責任。
（二）被告雖為名寶公司股東，但並未與夫婿辛○○共同經營宏
      基會計事務所，亦非記帳人員，不負責名寶公司之記帳工
      作，夫婿辛○○始為記帳人員，負責會計師簽證後之跑腿
      申辦事務，故名寶公司相關財務報表裡才會有被告夫婿之
      名字，是代理申報人；又宏基會計所之客戶作業內容及情
      況，均屬客戶之機密，被告夫婿與被告間相互尊重，被告
      從未過問或知悉名寶公司之財務狀況。原告代表丁○○於
      系爭借據上預留多處空白，違反消費者保護法第12條、同
      法施行細則第14條第2 、4 項及民法第247 條之1 規定，
      該定型化契約條款違反誠信原則，使消費者負擔非其所能
      控制之危險，對消費者顯有不利之情形，及加重當事人之
      責任或對當事人有重大之不利益，故應因對消費者顯失公
      平者而無效。聲明：(1)原告之訴駁回。(2)如受不利之判決
      願供擔保，請准宣告免為假執行。
四、本件不爭執事項：
（一）89年到93年間，名寶公司向原告所為的1,000 萬元借貸，
      均為1 年期。
（二）被告於本案系爭借款借據上之簽名及印文為真正。
（三）被告與證人丙○○、證人己○○均為親戚關係。
（四）本案系爭借款之借款人及其餘保證人對於該筆借款均無異
      議。
五、本院之判斷：
（一）按稱消費借貸者，謂當事人一方移轉金錢或其他代替物之
      所有權於他方，而約定他方以種類、品質、數量相同之物
      返還之契約。借用人應於約定期限內，返還與借用物種類
      、品質、數量相同之物。又稱保證者，謂當事人約定一方
      於他方債務人不履行債務時，由其代負履行責任之契約。
      保證債務，除契約另有訂定外，包含主債務之利息、違約
      金、損害賠償及其他從屬於主債務之負擔。民法第474 條
      第1 項、第478 條前段、第739 條、第740 條分別定有明
      文。次按數人負同一債務，明示對於債權人各負全部給付
      之責任者，為連帶債務。連帶債務之債權人，得對於債務
      人中之一人或數人或其全體，同時或先後請求全部或一部
      之給付。連帶債務未全部履行前，全體債務人仍負連帶責
      任。民法第272條第1 項、第273 條規定甚明。
（二）原告主張之上開事實，業據其提出借據、放款利率歷史資
      料表、名寶公司93、94年度營利事業所得稅結算申報書及
      資產負債表、名寶公司94年財務報表暨查核報告書、名寶
      公司95年股東名簿、被告掛號郵件收件回執、名寶公司取
      款憑條及放款收入傳票、放款轉帳支出傳票及存款轉帳收
      入傳票、名寶公司（於原告和美分行帳號：05440-8 號帳
      戶）89年6 月迄今之活期存款異動資料、名寶公司借款異
      動資料表、原告授信客戶資料、原告內部規定函文影本等
      件為證（見本院97年度司促字第22177 號卷第3-5 頁、本
      院卷第37-48 、55、56、82、83、93-104、113-117 、13
      8-142 頁），被告雖不爭執前開原告所提文件資料形式上
      之真正（見本院卷第122 、147 、148 頁），且核與被告
      所提之名寶公司申貸專用帳號存摺明細影本內容相符（見
      本院卷第76-79 頁），然以系爭借據於原告與被告對保時
      ，係多處欄位記載顯示為空白，原告事後私自將借款期限
      延長為5 年期而未告知被告，兩造間之保證契約不成立等
      語置辯，是本件爭點應為：
    1.本案系爭借款之借據於被告簽名時，是否僅填載金額，其
      餘欄位均屬空白？
    2.本案系爭借款之借據是否為五年期之中期借款？被告知否
      ？被告與原告的保證契約是否成立？
（三）本案系爭借款之借據於被告簽名時，是否僅填載金額，其
      餘欄位均屬空白？
    1.依系爭借據之記載，本件系爭借款之借款期間係「自94年
      8 月31日起至99年8 月31日止」，被告雖辯稱其在系爭借
      款借據上簽名時，除借款金額外，其他部分均為空白云云
      ，且經證人即系爭借款之借款人名寶公司負責人兼連帶保
      證人己○○到庭證述：「我簽的時候，借據除了金額以外
      整張都是空白，我都是第一個簽的，借據金額的部分也是
      我的字跡…」等語（見本院卷第146 頁），然證人己○○
      既為系爭借款借據上首位簽名之人，其對於之後被告簽名
      時，系爭借款借據除金額欄外，其餘欄位是否仍為空白之
      情形，衡情自屬從知悉，亦無法證明；又證人即系爭借款
      之另位連帶保證人丙○○到庭證稱：「…94年是我帶丁○○到被告的家裡去對保，…關於94年8 月該筆借款，被告
      對保時借據的何處是空白的我記不得了。」等語（見本院
      卷第66頁）；及證人即辦理本件系爭借款對保事宜之原告
      職員丁○○於本院審理中結證：「…當時我有一一說明借
      款金額是1,000 萬，借款期間是5 年，本息按月攤還，被
      告同意後在連帶保證人處簽名，關於借據的金額以及借款
      期間的部分都是已經寫好的，被告看過之後表示同意並且
      簽名。」等語（見本院卷第65頁），顯見系爭借款借據於
      被告簽名時，借款期間一欄是否確為空白，尚屬無法證實
      。
    2.依一般常情論之，先書寫文書內容後、再於文書上加以簽
      名應屬常態，而交付空白或記載不完全之借據、契約，供
      連帶保證人簽名乃為例外，故被告既對系爭借款借據上簽
      名之真正不爭執，當應就其於借據上簽名時，借據借款期
      限為空白內容一事，負舉證責任。如前所述，前開證人己○○、丙○○、丁○○所為之證詞均無法作有利於被告之
      認定；被告雖另提出94年對保當時留存之空白借據影本為
      證，然經比對該借據正本與被告所提之空白版本影本觀之
      ，借款期限欄位處並無印文蓋於其上，確實可能存在以修
      正液塗改後、再行影印，而完成空白借據影本之情形，故
      尚難僅憑上開被告所提之空白借據影本，據以認定系爭借
      款借據於被告簽名時，屬借款欄位空白之空白借據，被告
      既未能就其所提之上揭抗辯事由另行舉證以實其說，則其
      所辯，自無足採。
（四）本案系爭借款之借據是否為五年期之中期借款？被告知否
      ？被告與原告的保證契約是否成立？
    1.依名寶公司93年度及94年度之資產負債表可知，93、94年
      度均分別列載長期借款為33,351,696元、41,016,391元（
      見本院卷第39、41頁），而因借款金額超過3,000 萬元，
      故名寶公司乃委由被告夫婿辛○○任職之會計事務所辦理
      融資財務簽證，由被告之夫婿負責代理申報，被告於95年
      間仍擔任名寶公司之股東等情，均為被告所不爭執，且有
      名寶公司93、94年度營利事業所得稅結算申報書、被告掛
      號郵件收件回執、名寶公司95年11年14日股東名簿影本附
      卷可參（見本院卷第38、40、47、48頁），堪屬信實，被
      告雖稱對於丈夫負責代理申報名寶公司財務簽證之工作內
      容並不知情，然身為名寶公司股東之被告，並非首次擔任
      名寶公司之連帶保證人，對於名寶公司之財務狀況，自難
      執以毫無所悉，資為抗辯，始與事理常情未違。又依名寶
      公司財務報表暨查核報告書中顯示之資料，還款方式項目
      借款期間記載為94年8 月31日至99年8 月31日，償還方式
      為每月償還本金166,667 元（見本院卷第44頁），核與原
      告所提出之系爭借款借據中所載之債權本金攤還方式相符
      ；參以證人丁○○於本院審理中關於系爭借款本金、借款
      期限、利率所為之證詞（見本院卷第65頁），及本案系爭
      借款之借款人、其餘連帶保證人對於該筆系爭借款之期間
      均無異議（見本院卷第147 頁）等節，足徵系爭借款之借
      款期間為5 年期無訛。
    2.被告94年間，除同意擔任名寶公司系爭借款之連帶保證人
      外，另擔任名寶公司向原告所為之其他借款債務之連帶保
      證人，此為兩造所不爭執（見本院卷第121 頁），被告雖
      表示94年間所簽名之名寶公司向原告借款之非系爭借款契
      約，及被告93年間擔任名寶公司連帶保證人向原告借貸時
      所簽名之文件，均係僅記載借款金額之空白借據云云，並
      提出94年間另外3 筆名寶公司向原告所為借款之契約影本
      為佐（見本院卷第129-130 頁），然倘如被告所述，每次
      擔任名寶公司連帶保證人時，均係填寫僅記載金額之空白
      票據，則何以被告於94年間簽立時會異於以往數年之習慣
      ，特意影印空白借據影本留存？被告雖解釋係因不想再當
      保人了，94年該次簽完就不簽了，始會影印留存云云（見
      本院卷第121 頁），然被告94年間經過深思熟慮後同意擔
      任名寶公司連帶保證人之意思表示，與94年以前並無不同
      ，何以94年間會因為將來不想再擔任連帶保證人，而特意
      留存94年間所為之借據、契約影本？被告前開解釋尚難理
      解，亦非屬合理，被告所陳：對於系爭借款屬5 年期一節
      並不知情云云，誠屬可疑。
    3.另縱使89年至93年間，名寶公司向原告所為之1,000 萬元
      借款，均為1 年期之短期借貸關係，有名寶公司借款異動
      資料表、原告授信客戶資料、名寶公司申貸專用帳號存摺
      明細影本在卷可考（見本院卷第76-79 、93-104頁），且
      為兩造所不爭執（見本院卷第147 頁）堪信為真，然尚不
      得以之推論94年間名寶公司與原告間所為之1,000 萬元借
      款，亦屬1 年期之借貸關係。蓋93年間原告與名寶公司1,
      000 萬元借貸關係之借款期間係93年7 月27日至94年7 月
      27日，而94年原告與名寶公司間之借貸關係借款期間為94
      年8 月31日至99年8 月31日，兩筆借款之期間並無法連接
      ，亦無重疊之處，形式上觀之確屬獨立之借貸關係甚明。
      復依證人己○○於本院審理時所為之證言：「（問：有無
      借據從1 年期改為5 年期？）從來沒有，沒有那麼好的事
      情。」、「（問：請問94年該筆系爭借款1,000 萬元，約
      定的期限為何？）一般來講跟銀行借款我都是第一個簽借
      據的，而且一旦有換單的情形，在快到換單的期限屆滿前
      ，銀行就會打電話給我，問我何時有空換單，或是問我是
      否願意先部分攤還…」等語（見本院卷第146 、147 頁）
      可知，名寶公司與原告間之借貸模式，從未有將借款期間
      由1 年更改為5 年之情形，且倘若果如被告所言系爭借款
      應屬延續93年間上筆1,000 萬元借款之換單，則原告應於
      期限屆滿前，即完成通知、換單之手續，而非於前筆借款
      期限屆滿1 個多月後，始為換單之手續。故被告所為系爭
      借款屬93年借款之換單之抗辯無可採信，被告與原告間之
      保證契約有效成立，應可認定。
六、綜上所述，被告所辯者，委無足採，兩造間之就系爭借款所
    為之保證契約有效成立。原告依消費借貸及連帶保證之法律
    關係，請求被告給付3,883,321 元，及自97年9 月30日起至
    清償日止，按年息百分之4.28％計算之利息，並自97年10月
    31日起至清償日止，逾期在6 個月以內者，按上開利率10％
    ，逾期在6 個月以上者，按上開利率20％計付之違約金，為
    有理由，應予准許。又本件原告起訴時並未陳明願供擔保請
    求宣告假執行，是被告免為假執行之請求（見本院卷第58頁
    ）顯無必要，併予敘明。
七、本件除由原告預納裁判費39,016元（38,016＋1,000 ＝39,0
    16）外，無其他訴訟上支出，故本件訴訟費用核為39,016元
    ，依法由敗訴之被告負擔。
八、本件事證已臻明確，兩造其餘之攻擊或防禦方法及事證，經
    本院詳加審酌後，核與本件判決結果不生影響，爰不再逐一
    論列，附此敘明。
九、訴訟費用負擔之依據：第78條。
中    華    民    國    98    年    7     月    16    日
                  民事第二庭法  官  林秉暉
以上正本係照原本作成。
如對判決上訴，應於判決送達後20日內向本院提出上訴狀。
中    華    民    國    98    年    7     月    16    日
                            書記官  廖春慧


司法院資訊處製作；財團法人民間司法改革基金會備份。
